最高法院刑事判決　　　　　　　　　　　　　　　九十三年度台上字第四六五三號
　　上　訴　人　乙○○
　　　　　　　　甲○○
　　共　　　同　許坤立律師
　　選任辯護人　周燦雄律師
　　　　　　　　盧國勳律師
右上訴人等因殺人等罪案件，不服台灣高等法院中華民國九十三年六月九日第二審判
決（九十二年度矚上重訴字第二號，起訴案號：台灣基隆地方法院檢察署九十二年度
偵字第一四五三、一九四二、二七七一、二七七四號），提起上訴，本院判決如左：
    主  文
原判決關於乙○○殺人及甲○○幫助殺人部分撤銷，發回台灣高等法院。
其他上訴駁回。
    理  由
一、駁回部分（甲○○使犯人隱匿部分）
按刑事訴訟法第三百七十六條所列各罪之案件，經第二審判決者，不得上訴於第三審
法院，法有明文。本件關於甲○○使犯人隱匿部分，原判決係依刑法第一百六十四條
第一項論罪科刑，核屬刑事訴訟法第三百七十六條第一款之案件。依首開說明，既經
第二審判決，自不得上訴於第三審法院，甲○○一併提起上訴，顯為法所不許，此部
分應予駁回。
二、撤銷部分（乙○○殺人及甲○○幫助殺人部分）
本件原判決認定上訴人乙○○係民國九十一年台北市士林區台北市議會議員候選人，
與同選區候選人即現職市議會議員陳進棋票源重疊。董智泰（另案審理）、潘恆逸（
已經判刑定讞）分別為「天道盟太陽會」之組長、突擊隊長。因董智泰與乙○○之弟
即上訴人甲○○為中小學同學，交情匪淺。潘恆逸則經董智泰之介紹而認識乙○○。
同年十月三十日晚上二十三時許，董智泰以查看有無選舉財可賺為由，約潘恆逸等人
同至台北市○○區○○路五二五號乙○○競選總部與乙○○商談。董智泰提及欲至陳
進棋競選總部開槍示威以影響選情之構想，乙○○聞言，示意董智泰不要再說，而後
進入競選總部內小會議室主持選務會議。迨會議結束，又與乙○○與潘恆逸聊天，潘
恆逸當場表示會挺乙○○，繼而詢問有何錢可賺？乙○○回稱現在市政白皮書已公布
社子島有筆新台幣（下同）五百億元之開發案，其中土方就有三百億元，只要百分之
一就有三億元，若能拿到，三代花不完，而陳進棋已申請一家土方資源回收再處理公
司，快要核准，這些利益都被陳進棋「霸住」（台語「獨吞」之意），只要讓他「沒
去」（台語指「把他殺死」之意），資源就可拿回來，市議員亦可選上。潘恆逸回稱
：他是二屆議員，現又是選舉期間，是否行得通？乙○○復稱：若把陳進棋打掉，以
其選舉之實力，人家不會懷疑到其身上。談話結束，潘恆逸與董智泰即駕車離開。在
返回住處途中，潘恆逸基於幫助殺人之犯意，向董智泰表示乙○○有意把陳進棋「打
掉」（台語「打死」之意思），繼而詢問乙○○之為人，及陳進棋死後，乙○○是否
一定會當選等語。董智泰聞言反問：「乙○○心臟有那麼強（台語指「狠心」之意）
嗎？」。潘恆逸告以乙○○就是如此表示，董智泰答稱讓其考慮看看。董智泰經過一
番思考，基於對陳進棋已有所不滿，且甫自柬埔寨返國，正缺錢花用，遂起意擔任殺
手。即於同年十一月一日晚間，約潘恆逸至北投觀察陳進棋在同市○○○路○段二○
一號三樓之住處及在同路段一九三號一樓之競選總部。二人隨後至同市○○路○段三
百二十號「金海岸活蝦之家」餐廳進食。席間，潘恆逸再度談及乙○○欲殺害陳進棋
之圖謀，董智泰即表示願親任殺手，但因其曾牽涉壹週刊等案件，身分敏感，不便親
自出面接洽細節，囑潘恆逸能出面取款及居間聯絡事宜。潘恆逸明知內情，亦同意加
以幫助。董智泰又以作案時需有人騎機車接應為由，將好友鄭健逸（另案審理）找來
該餐廳一起商議。鄭健逸聞言，當場應允參與執行殺人計畫，負責騎乘機車接應董智
泰脫身。董智泰繼於同年十一月一日，向友人林晉弘借得0000000000號呼
叫器交付潘恆逸，囑潘恆逸將載明該只呼叫器號碼之字條轉交乙○○，告之如有事相
找，可留代碼「八八八」。翌（二）日晚間，董智泰在台北縣三重市租屋處，委託潘
恆逸向乙○○拿取一百萬元，作為籌劃執行狙殺任務之備用款。潘恆逸即於同月三日
中午，至乙○○競選總部，向乙○○表示董智泰有意執行殺害陳進棋之計畫，並將載
有上開呼叫器號碼及代碼之字條交付乙○○，以供聯絡之用。乙○○聞言表示可否找
海外人士執行狙殺任務較為妥當？潘恆逸答應轉告董智泰，並稱受董智泰之託來取一
百萬元。乙○○回稱只有三十萬元，一下子籌不出一百萬元現金。乃交代甲○○拿出
五十萬元現金交付潘恆逸。甲○○明知董智泰與潘恆逸均非乙○○之助選員，亦非選
舉樁腳，該筆金錢係乙○○欲殺害陳進棋，交付潘恆逸轉交董智泰，作為買兇費用之
一部分，仍基於幫助殺人之犯意，將五十萬元交予潘恆逸。交款後，甲○○心有不安
，一再向潘恆逸請求：「大仔（指乙○○）要把阿棋（指陳進棋）打死，這件事太大
條，你要和阿泰（指董智泰）勸他不要這樣做」。潘恆逸回稱：「我有什麼辦法，你
也要去勸他」。隨後，潘恆逸即將該筆款項持往台北縣三重市○○路某便利商店前交
與董智泰，並轉告乙○○提議找海外殺手比較妥當。惟董智泰認為距投票日已近，時
間來不及，因而決定自己動手。董智泰在接下乙○○之狙殺任務後，即自同月二日至
九日止，攜帶其於八十九年間受方世祥（已死亡）之託而藏放保管之制式九０手槍一
支及子彈數發，與鄭健逸一同跟蹤陳進棋，以便伺機下手；然或因無法掌握陳進棋行
蹤，或因時地不宜，或因猶豫不決，均未能得手。其間，董、鄭二人在士林夜市路邊
購買二頂全罩式安全帽及手套二雙，以供狙殺時掩飾之用。嗣乙○○遲遲未見陳進棋
遇害，於同月八日，以己有之0000000000號行動電話，撥打000000
0000號呼叫器，惟董智泰、潘恆逸均未回應。迨乙○○於同月十二日晨間，在關
渡宮後山公園拜票時，遇見陳進棋，當場發生口角陳進棋警告乙○○：「給我小心點
」。乙○○更加氣憤，同日下午又持助理劉恭人所有之0000000000號行動
電話，撥打潘恆逸之呼叫器三次，並留下「八八八」代號。潘恆逸發現乙○○呼叫不
停，即於同晚與董智泰前往乙○○競選總部；適乙○○忙於競選事宜，甲○○囑董智
泰將車開至競選總部後方即同市○○路五一七巷二弄二十八號前空地等候。約二十分
鐘後，乙○○始在甲○○陪同下，與董智泰、潘恆逸在董智泰車內面談。乙○○詢問
董智泰為何這麼久還沒弄好（指殺掉陳進棋）？董智泰為表明拿錢後確有做事，便將
日前跟蹤陳進棋、伺機狙殺之過程及遲未動手之原因向乙○○說明，乙○○聞言，即
將當日上午與陳進棋口角情形訴說一遍，甲○○在車內插嘴表示陳進棋罵乙○○：「
背骨仔，吃子不知拜樹頭」等語。乙○○表示選舉已快抽籤，選票上沒有陳進棋之
姓名和號碼，比較好選，可否快點下手等語，董智泰直言：「陳進棋在每一地點停留
時間很短，旁邊人又多，無從下手，若在陳進棋總部一直繞、一直等，不是辦法」等
語，乃問乙○○可否拿到陳進棋之行程，比較好下手。乙○○答以：「怎麼可能拿到
。不過，因彼此重要行程會重疊，陳進棋都會去，這幾天陳進棋都會去北投一帶公園
拜票，拿自己之行程比較快」。語畢，便吩咐甲○○將其近日之行程寫與董智泰。甲
○○明知乙○○與董智泰有共同殺害陳進棋之犯意，猶接續上開幫助殺人之犯意，走
回競選總部，將乙○○最近囍宴行程寫在紙張上。此際，乙○○再三向董智泰表示要
快一點行動，語畢先行離開。隨後，甲○○即將上開註記有乙○○近日預計參加囍宴
行程之紙張交與董智泰，以供董智泰跟蹤並狙殺陳進棋之用。之後，甲○○返回競選
總部，在大門口又力勸乙○○不要這麼做，乙○○回稱「這與你無關，你不要管」等
語。董智泰取得行程表後，遂與鄭健逸共同基於意圖為自己不法所有之犯意聯絡，於
同月十四日晚上七時許，在台北市○○區○○路七六三號附近，由鄭健逸把風，董智
泰下手竊取曹明傳所有之ＣＡＤ｜四九五號機車，以供狙殺陳進棋後逃脫之用。嗣董
智泰從行程表得悉陳進棋將可能於同月十六日中午，在同市○○路與福華路口陶園餐
廳出席訂婚喜宴，乃決定在該餐廳狙殺陳進棋，遂於同月十五日晚上，將前開機車從
北投騎至陶園餐廳旁全家福鞋店前停放。翌（十六）日中午十二時許，董智泰攜帶上
開制式九０手槍一支與子彈數發，搭計程車至同市○○路○段一０八號三樓之一附近
與鄭健逸會合，由鄭健逸駕駛ＥＹ｜二六九八號小客車搭載董智泰到陶園餐廳附近，
均戴上全罩式安全帽及手套，董智泰將ＣＡＤ｜四九五號機車鑰匙交予鄭健逸，囑其
發動機車伺機接應，自己則埋伏於陶園餐廳旁芝山捷運站，等候陳進棋到場。是日中
午十二時五十分許，陳進棋果然搭乘小客車在陶園餐廳下車，正走向餐廳門口時，董
智泰見機不可失，即跑至陳進棋身後約一公尺處，持槍朝陳進棋身體接續射擊四發，
分別擊中其左前胸、右背部及右手臂。陳進棋不支倒地後，董智泰即沿福華路向北跑
步逃逸，並以倒退行走之方式用槍指向群眾，隨後跳上鄭健逸接應之機車一起逃逸。
陳進棋經送醫急救仍於同日下午三時一分，因胸腹部多處槍傷骨折、內臟出血而休克
死亡。董智泰於同年十一月十六日十八時許，在台北縣三重市○○街囑潘恆逸向甲○
○拿二百萬元作為逃亡路費，且交代潘恆逸：向甲○○拿錢，可打00000000
00號行動電話聯絡，以做鐵門為暗語。潘恆逸乃依董智泰之指示，打電話給甲○○
表示：「我要做鐵窗」等語。甲○○認識潘恆逸聲音，便將電話掛掉。翌（十七）日
，潘恆逸乃親赴同市○○街億明企業有限公司，向甲○○表示：「老泰要向你拿錢」
。甲○○明知董智泰係犯殺人罪之人犯，仍基於使人犯隱避之故意，囑潘恆逸先至同
市○○街四十號對面之公園等候，隨即拿一百九十萬元與潘恆逸，並告之：爾後見面
時間均為晚上十一時，地點改在北投捷運站前公園，潘恆逸取得款項後，便持往三重
市○○道交與董智泰。同年十二月十日，甲○○復在北投捷運站前公園搖椅旁，拿九
十萬元與潘恆逸，潘恆逸將此款持往北二高香山交流道與西濱快速公路間路旁交與董
智泰。潘恆逸再於同月二十日左右某日晚間，在北投捷運站前公園搖椅旁，向甲○○
拿一百二十萬元，持往北二高香山交流道與西濱快速公路間路旁交與董智泰。董智泰
於九十二年三月二十日，在台北縣三重市忠孝橋下堤防旁與甲○○見面，甲○○再拿
二十萬元與董智泰，表示「怎麼會是你去？早知道是你去作，我就不會同意」等語；
甲○○另於同月三十一日籌得一百零五萬元，在台北縣三重市忠孝橋下堤防旁交與林
晉宏，持往苗栗縣竹南鎮轉交與董智泰。嗣於九十二年四月十七、十八日，甲○○、
董智泰、乙○○始分別為警拘獲等情。因而撤銷第一審關於乙○○部分之不當判決，
改判仍論處其共同殺人罪刑（死刑），並維持第一審論處甲○○幫助殺人罪刑之判決
，駁回其在第二審之上訴，固非無見。惟查：(一)依司法院大法官會議釋字第一○九號
解釋「以自己共同犯罪之意思，事先同謀，而由其中一部分人實施犯罪之行為者，均
為共同正犯」，明示將「同謀共同正犯」與「實施共同正犯」包括於刑法總則第二十
八條「正犯」之中。原判決既認定乙○○祇參與殺人之事前謀議，並未在場共同實施
或分擔實施持槍殺人之行為，僅係「同謀共同正犯」。但其判決理由前曰：「乙○○
因選情緊繃，票源與陳進棋相重疊，又涉及日後工程利益分配，而有除去對手陳進棋
之存心，此由其闢室密談，並以讓陳進棋『沒去』之語，向黑道份子天道盟太陽會突
擊隊長潘恆逸訴求，且與潘恆逸相約『我們最好不要聯絡』，如有必要則以呼叫器為
之，足以認定。暗語、密行，已見玄機，是其具有買凶殺人之犯意，自亦非單純教唆
殺人而已，此就其日後尚且多次留訊追查殺人計畫進行情形，及參與提供便利狙殺之
行程表，益見其所為並非『純粹造意』，而是已進一步『促其實現』，且『提供助力
』等語（原判決理由一之(六)之1 ）；後曰：「乙○○與董智泰（直接）、鄭健逸（間
接）三人間，有犯意聯絡及『行為分擔』」（原判決理由二之(一)）。似認乙○○除共
謀殺人之計畫外，並分擔實施殺人之行為，其事實之記載及理由之說明不相一致，難
謂無判決理由矛盾之違法。(二)判決不載理由者當然為違背法令，所謂判決不載理由，
係指依法應記載於判決理由內之事項不予記載，或記載不完備者而言，此為刑事訴訟
法第三百七十九條第十四款上段之當然解釋；而有罪之判決書，對於被告有利之證據
不採納者，應說明其理由，復為刑事訴訟法第三百十條第二款所明定，故有罪判決書
對於被告有利之證據，如不加以採納，必須說明其不予採納之理由，否則即難謂非判
決不備理由之違法。原判決理由記載甲○○曾自白：「我有跟潘恆逸說我大仔（指乙
○○）要把阿棋（指陳進棋）打死，這件事情太大條，你要和阿泰勸我大仔不要這樣
做」、「十一月十二日晚上，潘、董二人離開後，我在競選總部門口，我說大仔這樣
做好嗎？會曝光！他說這跟你沒關係，你不要知道那麼多，阿棋太過分了」、「九十
一年十一月十二日晚上我帶董智泰到停車場，我通知乙○○後，董智泰在車上有對我
說他跟了陳進棋十幾天，我心裡就覺得怪怪的，後來我就勸我哥哥不要這麼做，乙○
○說這跟你無關，你不要管」等語。核與同案共犯潘恆逸所供：『（問：甲○○是否
有問你拿這伍拾萬作何事？）他不是這麼說，他說我大哥要把阿棋打死，這事情太大
條，他說這事情不要做，我說我怎麼知道，這你要跟乙○○講，他叫我跟董智泰講，
說不要作』。及共犯董智泰所供：「約在九十二年三月底，我在三重河堤和甲○○見
面聊天，他問我，是我做的啊？怎麼會是我去，他就不會同意」。另乙○○所供：「
（你弟弟甲○○勸過你幾次？）好像是九十一年十一月十二日我要走回家時，他有勸
我，我說這跟你無關，你不要知道那麼多」等語（見原判決第二十一、二十三、二十
六、二十七頁）似相符合。倘若不虛，甲○○既曾勸告乙○○不要殺害陳進棋，並請
潘恆逸轉告乙○○、董智泰不要殺人。何以事後又幫助乙○○、董智泰殺害陳進棋？
其心理之轉折如何形成？其犯罪之動機何在？原判決僅於量刑理由內敘稱：「顧及甲
○○曾一再用心規勸乙○○，礙於手足之情，始提供各該幫助，情理上尚有可原之處
」等語。對於上開有利甲○○之證據，不予採納，並未說明其不予採納之理由，顯有
判決不備理由之違法。(三)按「當事人聲請調查之證據如與本案之待證事實無關緊要者
，事實審法院固可依刑事訴訟法第二百七十九條以裁定駁回，毋庸為無益之調查。若
於證明事實確有重要關係，而又非不易調查或不能調查者，則為明瞭案情起見，自應
盡職權能事踐行調查之程序，否則縱經原法院以裁定駁回其聲請，仍係審判期日應行
調查之證據未予調查，其判決即難謂非違法」。乙○○於原審曾聲請傳訊證人陳文宗
，欲證明係董智泰自行起意要殺害陳進棋，而非乙○○共謀加害，該項證據於證明乙
○○共謀殺人之事實確有重要關係，又非不易調查或不能調查，為明瞭本案案情，自
應踐行傳訊證人陳文中之調查程序，原判決僅泛稱：「本件事證業臻明確，縱該證人
到庭，亦不能推翻被告乙○○有透過潘恆逸傳話董智泰殺掉陳進棋等情，爰認無傳喚
必要」一語（見原判決第三二頁）而不予傳喚調查，併有「應於審判期日調查之證據
而未予調查」之違法。上訴意旨指摘此部分之原判決違法，尚非全無理由，應認原判
決關於乙○○殺人及甲○○幫助殺人部分有發回更審之原因。
據上論結，應依刑事訴訟法第三百九十五條前段、第三百九十七條、第四百零一條，
判決如主文。
中　　　華　　　民　　　國　　九十三　　年　　　九　　　月　　　九　　　日
                              最高法院刑事第四庭
                                  審判長法官  紀　俊　乾
                                        法官  黃　正　興
                                        法官  劉　介　民
                                        法官  陳　東　誥
                                        法官  洪　明　輝
      右正本證明與原本無異
                                              書  記  官
中　　　華　　　民　　　國　　九十三　　年　　　九　　　月　　 十三 　　日
                                                                        Ｋ
